臺灣高等法院臺南分院民事判決　96年度家上字第3號
上　訴　人　甲○○
訴訟代理人　蔡信泰　律師
被　上訴人　乙○○
上列當事人間請求離婚事件，上訴人對於中華民國95年11月8日
臺灣臺南地方法院第一審判決（95年度婚字第234號），提起上
訴，本院於96年2月6日言詞辯論終結，判決如下：
    主  文
上訴駁回。
第二審訴訟費用由上訴人負擔。
    事  實
甲、上訴人方面：
一、聲明：求為判決：（一）原判決廢棄。（二）准上訴人與被
    上訴人離婚。（三）第一、二審訴訟費用由被上訴人負擔。
二、陳述：除與原判決記載之事實相同者予以引用外，並補稱：
（一）上訴人教育程度係國小畢業，不諳法律，又隨被上訴人住
      在彰化縣田中鎮○○路○段118號，因被上訴人無錢吸毒，
      即向上訴人索取，有時索取未果即對上訴人施暴，而上訴
      人不知如何控告被上訴人之傷害罪刑唯有認命，直至被上
      訴人判刑坐監後，上訴人為討生活及扶養子女，將子女寄
      放臺中市大伯家，上訴人則在彰化市賣衣服賺錢，被上訴
      人出監後，兩造在臺中市承租一間套房，俟上訴人休假回
      臺中市同住。惟不知何故，被上訴人將戶籍遷入彰化縣田
      中鎮老家，但一家人仍住臺中市○區○○街149 號。被上
      訴人自從在外工作後很少回家，甚至兒子及女兒與被上訴
      人通電話亦不理會，拒告知在何處工作等情，上訴人認為
      被上訴人不認同此家庭，祇好帶子女回娘家過一陣子，並
      認兩造夫妻關係已名存實亡，不如早早了斷，託朋友與被
      上訴人談離婚問題，惟被上訴人要求上訴人應給付新臺幣
      （下同）50萬元始願離婚，上訴人因無法籌足該款，不得
      已始提起本件離婚訴訟。原判決未瞭解上訴人回娘家之原
      因，及難以維持婚姻之重大事由，僅以遺棄條件不成立，
      駁回原告之訴。
（二）被上訴人曾為買毒品向上訴人索錢，若不從即施與打罵之
      暴行，雖出監後無此現象，然被上訴人明知上訴人帶子女
      回娘家，理應前來上訴人所住之處探視，或接上訴人及子
      女回彰化縣田中鎮老家，可是被上訴人捨此不為，甚至子
      女找被上訴人皆被否認，顯示被上訴人之誠摰相愛基礎動
      搖，夫妻彼此難以容忍諒解，無從繼續保持共同生活之圓
      滿安全及幸福，而生婚姻之破綻，夫妻一方即非不得依民
      法第1052條第2項規定請求離婚。
三、證據：引用原審之立證方法。
乙、被上訴人方面：
一、聲明：求為判決：（一）駁回上訴。（二）第二審訴訟費用
    由上訴人負擔。
二、陳述：除與原判決記載之事實相同者予以引用外，並補稱：
（一）按夫妻互負同居之義務，同居之住所依夫妻雙方協議定之
      ，民法第1001條、第1002條定有明文。兩造之住所自民國
      （下同）85年至89年間，原皆共同設於臺中市○區○○街
      149 號，當時被上訴人早已回家努力工作賺錢，供養全家
      人生計，並負責煮飯洗衣及打掃等家務。當時上訴人戶籍
      也設在上揭臺中住處，不過因上訴人獨自外出至彰化地區
      工作，偶有放假始回臺中與家人相聚，且上訴人所得皆為
      其所有並未支家用，其亦無時間照顧女兒張惠君、兒子張
      宏斌之日常生活起居，更拒絕透露其在彰化地區之工作地
      點及租屋地點，其有絕對之主導權及自由空間，被上訴人
      無從過問只得完全配合，故未有任何之苛責，兩造也未因
      此產生爭執，而維持多年婚姻家庭之平靜和諧。可見兩造
      此時相當互信互諒，並未產生婚姻破綻，則經過10餘年來
      ，再不能持之據為離婚之理白，也非重大事由，不足為離
      婚之事證。
（二）兩造女兒張惠君於87年起即至南部工作，隨即於89年認識
      男友並進而結婚生子，臺中家裡只剩被上訴人守候照顧兒
      子三餐及衣食，並等候上訴人回臺中市家中團眾。至於被
      上訴人彰化縣田中鎮老家，則兩造皆可隨時回去並無任何
      限制。詎上訴人因長年在外，思想暗中生變，完全不感念
      被上訴人之柔性配合，竟於89年5月、6月間，無故悄悄自
      臺中市○○街149 號離家出走，被上訴人多方找尋皆無結
      果，多次南下上訴人娘家也無消息，旋於89年7月1日下午
      4 時許，在彰化市○○路某巷巧遇上訴人，並當場帶其回
      彰化縣田中鎮老家，惟上訴人已心不在家庭，竟又於89年
      7月3日再度無故離家出走，此後上訴人即完全失蹤也未回
      臺中市或彰化縣田中鎮。
（三）被上訴人於枯等上訴人無音訊後，又因兒子張宏斌兵役徵
      召在即，始將戶籍遷往彰化縣田中鎮，甚至於兒子服役期
      間與退役後數年，皆由被上訴人煮食打掃家務照顧兒子，
      是以舉凡家庭婚姻之維持、遵守夫妻同居責任及照顧子女
      等重大責任，皆係被上訴人所付出。因上訴人大半時間在
      外工作，也不負擔家計生活，最後更無故離家出走，顯已
      違反夫妻同居之法律義務，上訴人絕無任何毆打暴力，也
      未曾離開家庭，更未透過親戚向上訴人索價50萬元離婚費
      用，上訴人於上訴理由狀所載皆虛偽不實。
（四）上訢人於89年5、6月間自臺中市○○街離家出走時，即將
      其戶籍遷至被上訴人彰化縣田中鎮家中，而當被上訴人於
      彰化市尋獲後，上訴人又將戶籍遷出，顯然與被上訴人捉
      迷藏。另被上訴人查知上訴人為離婚竟不擇手段，於95年
      5 月26日，向臺南市警察局第三分局安中派出所，謊報被
      上訴為失蹤人口，自 88年7月1日即失蹤，至96年1月26日
      被上訴人知情始辦理撤銷該登記。
（五）上訴人以虛擬理由向原審訴請離婚，既經該院判決敗訴在
      案，竟又顛倒黑白，自己離家出走卻誣指被上訴人離家出
      走，誣指被上訴人施暴、誣指被上訴人不照顧子女、誣指
      被上訴人索價50萬元離婚費，在在都是對被上訴人污辱。
      又上訴人誣指被上訴人失蹤多年，謊報失蹤人口，假造破
      綻訴請離婚，顯無理由。縱有破綻亦全屬可歸責於上訴人
      之事由，被上訴人並無任何過失，並可主張上訴人應回家
      團圓，照顧被上訴人身體始為正途。
三、證據：除引用原審之立證方法外，並補提出受理失蹤人口案
    件登記表、戶籍謄本各影本1份為證。
    理  由
一、上訴人起訴主張：兩造於67年7 月16日結婚，婚後所生子女
    均已成年，惟被上訴人不思工作，並交友不慎誤染毒品，且
    因無錢吸毒向上訴人索款未果時，即對上訴人施暴，復因吸
    毒經判決服刑出獄後仍不知悔改，致上訴人不堪被上訴人長
    期肢體及語言之暴力，乃於89年7 月初遷出被上訴人在彰化
    縣之戶籍地，而至臺南市生活工作，兩造分居近6 年，被上
    訴人全未與上訴人連絡致兩造形同陌路，被上訴人更於89年
    7月起拋妻棄子，行方不明迄今，爰依民法第1052條第1項第
    5 款之事由，訴請判決兩造離婚。上訴後復以兩造有難以維
    持婚姻之重大事由，而生婚姻之破綻，追加依民法第1052條
    第2項之事由，訴請判決兩造離婚等語。
二、被上訴人則以：上訴人雖於83年間因不慎觸法，然於85年 4
    月26日出獄後，已改過自新潔身自愛力爭上游，且迄89年 7
    月上訴人無故離家時，兩造也未因此產生爭執，被上訴人更
    未曾打罵上訴人，足見兩造斯時仍相當互信互諒，並未產生
    婚姻破綻，上訴人已不得執被上訴人觸法為離婚之事由。且
    上訴人於89年7月6日無故離家時，並將戶籍遷出所在不明，
    更未曾致電關心被上訴人身體健康或回家探視，而被上訴人
    之戶籍未曾改變，僅有時因工作而身在臺中，然上訴人如打
    電話或回家找尋，仍可找到被上訴人，是上訴人應係無故失
    蹤離家出走，並係違反夫妻同居義務之一方。又被上訴人近
    來有壓力型頭痛、高血壓、痛風及憂鬱症等病痛，身體狀況
    不好，心情也非常落寞，極需上訴人回家團圓等語，資為抗
    辯等語。
三、經查兩造於67年7 月16日結婚，現婚姻關係仍存續中，且上
    訴人於89年7 月間，離開兩造共同居住之彰化縣田中鎮○○
    路○段118號住處，並遷址至臺南市○○區○○路6 段71巷51
    號等事實，既有兩造之戶籍謄本附於原審卷足稽，並為兩造
    所不爭執，自堪信實。惟上訴人主張被上訴人有民法第1052
    條第1項第5款惡意遺棄，及同條第2 項難以維持婚姻之重大
    事由存在，其得訴請離婚乙節，既為被上訴人所堅詞否認，
    並以上揭情詞置辯，致兩造互有爭議。是本件所應審究者，
    厥為被上訴人是否有上訴人所主張之各該離婚事由而已。茲
    更詳細說明如下；
（一）按當事人主張有利於己之事實者，就其事實有舉證責任，
      民事訴訟法第277 條定有明文。又夫妻互負同居義務，為
      民法第1001條所明定，夫妻之一方無正當理由與他方別居
      ，固屬違背同居義務，惟同法第1052條第1第5款所謂以惡
      意遺棄他方，不僅須有違背同居義務之客觀事實，並須有
      拒絕同居之主觀事實，始為相當，亦經最高法院著有39年
      臺上字第415 號判例在案。卷查上訴人主張被上訴人自89
      年7 月起，存心拋妻棄子行方不明乙情，不惟已為被上訴
      人所堅詞否認，上訴人復未提出任何積極確切之證據證明
      ，已難輕予遽信。且被上訴人始終居住在彰化縣田中鎮戶
      籍地，偶因工作關係居住臺中市，並無行蹤不明情事，反
      係上訴人自行離家出走，且將戶籍遷至臺南市，致被上訴
      人遍尋無著等情，亦據被上訴人迭辯稱不移而有如上述，
      更有兩造之戶籍謄本存卷可佐，益見上訴人所謂被上訴人
      拋妻棄子及行蹤不明云者，並非實情。雖上訴人主張因遭
      被上訴人恐嚇，所賺金錢皆要交予被上訴人，其受不了始
      搬回臺南娘家云云，惟其在原審既已自承並無證據足以證
      明其情在卷，自難認其有離家之正當理由無疑。另證人即
      兩造兒子張宏斌在原審雖曾證稱：「我爸爸因工作關係住
      臺中，我媽媽因為跟我爸爸住一起壓力很大，所以才不想
      跟我爸爸住，我認為我爸爸精神有異常，我沒看過我爸爸
      打我媽媽。」等語；惟婚姻本係由來自不同成長背景之夫
      妻兩人，為建立永久持續性之包括精神、肉體、經濟等多
      層面關係之合法結合，特須夫妻互信、互諒並努力維繫，
      上訴人空言遭被上訴人肢體、語言暴力或精神壓力，惟既
      未提出積極證據證明確有其事，且證人張宏斌所言被上訴
      人精神有異常，亦僅其主觀片面認知，並無確切診斷證明
      書憑信，況被上訴人苟有精神異常，亦非訴請判決離婚之
      法定事由，被上訴人苟無對上訴人施加暴力或虐待，致令
      不堪同居之情事，亦不能以被上訴人有精神異常情事，主
      張為判決離婚之事由。
（二）上訴人雖又主張兩造自89年7 月間起分居迄今，彼此形同
      陌路云云。惟按民法第1001條規定夫妻「互負」同居之義
      務，而同居乃夫妻雙方和諧協力始克達成，蓋婚姻關係中
      夫妻因工作、家庭或爭執而暫時呈現分居狀態，尚非屬罕
      見，惟其狀態是否已造成婚姻長久共同生活之本質喪失，
      仍須視個案情形判定。本件係上訴人自行離家出走，且原
      因亦僅主張其與被上訴人生活精神壓力太大，無法忍受共
      同生活致離家分居，而有如上述，且未提出任何證據證明
      係可歸責於被上訴人之事由，自難謂有不能同居之「正當
      理由」，則上訴人既違背夫妻同居義務在先，且被上訴人
      並未拒絕上訴人返家同住，並稱曾至上訴人臺南娘家找上
      訴人回家未果，足徵被上訴人非肇致兩造分居狀態持續之
      有責一方，上訴人自不得以分居多年之事實請求離婚。至
      證人即兩造女兒張慧君在原審證稱不知被上訴人住那裡云
      云，顯與實情不符，自難採信。另上訴人指被上訴人曾因
      施用毒品經法院判刑確定乙節，經查被上訴人雖曾因違反
      肅清煙毒條例及麻醉藥品管理條例案件，經臺灣彰化地方
      法院以83年度訴字第1027號判決，分別判處有期徒刑3年3
      月、及有期徒刑6月，並定應執行有期徒刑 3年6月確定，
      並於85年4月 26日縮短刑期假釋出監，而有臺灣高等法院
      被上訴人之前案紀錄表，附於原審卷足稽。惟該案距今已
      10餘年，且與上訴人於89年7月離家出走時間亦相距4年多
      ，兩者難認有因果關係，況斯時上訴人尚與被上訴人共同
      生活中，上訴人苟有因與被上訴人共同生活致承受相當大
      精神壓力之問題，自可以符合民法第1052條第1項第10 款
      「被處3 年以上徒刑或因犯不名譽之罪被處徒刑者。」之
      事由，訴請與被上訴人離婚，乃上訴人不為此圖，反於擅
      自與被上訴人分居近 6年後，始以與被上訴人生活精神壓
      力太大為由，訴請離婚，亦有違情理。又離婚之訴，首應
      由原告提出確實證據，證明有其所訴之離婚事由，若原告
      不能為適當之證明，則無論被告能否舉出反證，及所舉反
      證是否可信，均可不問。上訴人雖又以被上訴人明知上訴
      人帶子女回娘家，理應前來上訴人所住之處探視，或接上
      訴人及子女回彰化縣田中鎮老家，可是被上訴人捨此不為
      ，甚至子女找被上訴人皆被否認，顯示被上訴人之誠摰相
      愛基礎動搖，夫妻彼此難以容忍諒解，無從繼續保持共同
      生活之圓滿安全及幸福，而生婚姻之破綻，上訴人即非不
      得依民法第1052條第 2項規定請求離婚云云，因各該主張
      係屬上訴人片面之詞，且未能舉證證明因此導致兩造長久
      分居，係屬可歸責於被上訴人之事由，故上訴人此部分主
      張亦不可採。退而言之，縱認被上訴人亦有可歸責之事由
      ，惟由上揭事證比較兩造所應負責之比例，上訴人仍應負
      最大之責任，是上訴人仍不得據此訴請離婚。
三、綜上所述，本件純屬上訴人主觀上不願與被上訴人共同生活
    ，亦不願與被上訴人繼續維持婚姻關係，且依上訴人主張尚
    未達有不與被上訴人同居之正當理由，復無法舉證證明應由
    被上訴人負責，故兩造間縱有多年分居之事由，亦應認係上
    訴人自行離開兩造同居地點所致，而應由上訴人全權負責。
    從而上訴人依民法第1052條第1項第5款以被上訴人惡意遺棄
    上訴人在繼續狀態中之事由，及同條第2 項兩造有難以維持
    婚姻之重大事由，請求與被上訴人離婚，洵非有據，不應准
    許。原審為上訴人敗訴之判決，經核認事用法並無不合。上
    訴意旨，猶執上揭情詞，指摘原判決不當，求予廢棄改判，
    為無理由，應予駁回。
四、又本件事證已臻明確，兩造其餘主張陳述及攻擊防禦方法，
    核與判決之結果無涉，爰不予贅述。
五、據上論結，本件上訴為無理由，應依民事訴訟法第449條第1
    項、第78條，判決如主文。
中　　華　　民　　國　　96　　年　　2　　月　　 15  　日
                  民事第四庭  審判長法　官  王惠一
                                    法　官　蘇重信
                                    法　官　林永茂
上為正本係照原本作成。
如對本判決上訴，須於判決送達後20日內向本院提出上訴狀，未
表明上訴理由者，應於上訴後20日內，向本院提出理由書（須附
繕本）。依法須繳納裁判費並應委任律師為訴訟代理人，始得上
訴。
中　　華　　民　　國　　96　　年　　2　　月　　 15  　日
                                    書記官  謝素嬿
【附記】
民事訴訟法第466條之1：
(1)對於第二審判決上訴，上訴人應委任律師為訴訟代理人。但上
  訴人或其法定代理人具有律師資格者，不在此限。
(2)上訴人之配偶、三親等內之血親、二親等內之姻親，或上訴人
  為法人、中央或地方機關時，其所屬專任人員具有律師資格並
  經法院認為適當者，亦得為第三審訴訟代理人。
民事訴訟法第466條之2：
  上訴人無資力委任訴訟代理人者，得依訴訟救助之規定，聲請
  第三審法院為之選任律師為其訴訟代理人。
